臺灣高等法院刑事判決　　　　　　　　93年度上訴字第3655號
上　訴　人　臺灣桃園地方法院檢察署檢察官
上　訴　人
即　被　告　甲○○
上列上訴人因被告侵占等案件，不服臺灣桃園地方法院93年度訴
字第 995號，中華民國93年11月16日第一審判決（起訴案號：臺
灣桃園地方法院檢察署92年度偵字第9488號），提起上訴，本院
判決如下：
    主  文
原判決撤銷。
甲○○行使偽造私文書，足以生損害於他人，處有期徒刑月，
如易科罰金，以參佰元折算壹日。
「世紀浪人休閒農莊職員（工人）保證書」上偽造之「李傳周」
署名壹枚沒收。
甲○○其餘被訴部分無罪。
    事  實
一、甲○○於民國八十八年間，徵得其兄李傳周（另經檢察官為
    不起訴處分）之同意後，提出李傳周名義之同意書一紙（略
    以：李傳周同意將座落於中壢市○○段一六三七號土地乙筆
    供胞弟甲○○無償使用），邀集乙○○合夥經營休閒農莊，
    乙○○應允後，即以張玉珍、劉璧儂、劉玉儂、陳樂仁、劉
    小儂、丙○○、劉持一及其本人之名義，先後匯款至甲○○
    之妻莊秀鳳所有之郵局帳戶，以作為合夥出資之用。其後因
    李傳周之妻不同意將前開土地無償提供予甲○○使用，甲○○乃另徵得呂阿勇（另經檢察官為不起訴處分）之同意，由
    呂阿勇提供其所有坐落在桃園縣大園鄉○○○段下埔小段一
    五四四號土地（門牌號碼為桃園縣大園鄉○○村○○○路○
    段三一四號）作為營業之場所。迨至八十九年三月四日，甲○○自任負責人，以「世紀浪人休閒農莊」之名義向桃園縣
    稅捐稽徵處申請營利事業
    經營。八十九年四月一日，農莊開幕後，因甲○○帳目不清
    ，管理不善，乙○○、丙○○等人乃要求所有員工出具保證
    書，甲○○即基於行使偽造私文書之犯意，於八十九年四月
    五日以前（確切日期不詳），在「世紀浪人休閒農莊職員（
    工人）保證書」（以下簡稱職員保證書）上，偽造「李傳周
    」之簽名並盜用李傳周之印章各一枚，而偽造職員保證書（
    內容略以：李傳周願保證甲○○在職期間服從命令、遵守規
    則，如有盜竊公款公物或其他一切不法行為致農莊受損失，
    保證人願負賠償、追繳、送辦等完全責任），進而持交乙○○、丙○○等人而行使之，足以生損害於李傳周及乙○○、
    丙○○等人。
二、案經乙○○、丙○○訴由臺灣桃園地方法院檢察署檢察官偵
    查起訴。
    理  由
一、有罪即偽造職員保證書部分：
（一）訊之被告甲○○，矢口否認此部分犯行，辯稱：保證書及
      同意書都是八十八年十二月間蓋的，那時候我哥哥李傳周
      說過，只要不違法我就可以做，我認為包括保證書在內云
      云。
（二）惟查，事實欄所示之同意書，出具之日期係八十八年十二
      月五日；而職員保證書上，雖未記載立具之日期，然觀諸
      乙○○、劉持一之對保之時間分別在同年之四月五日及四
      月八日（以上見九十一年他字第二三七四號卷第五、七一
      頁）。可知被告所辯職員保證書及同意書均係八十八年十
      二月間出具，難以逕信。且同意書係八十八年間被告與乙○○商談期間提出予乙○○，作為出資之用；而職員保證
      書則是乙○○、丙○○等人鑑於被告開始經營後，有帳目
      不清，管理不善等情形，始由乙○○購買空白之保證書，
      交予包括被告在內之員工填用之事實，已經乙○○指述在
      卷，若再對照農莊在八十九年四月一日正式開幕之前，即
      有各項支出之事實，應認職員保證書係八十九年四月上旬
      （五日以前）立具。
（三）其次，證人李傳周於原審法院訊問時結證稱：職員保證書
      這個東西我不知道，被告當初只有在電話裡說到土地的事
      ，我叫他（被告）自己去處理，我有向他說，只要不違法
      ，他自己去辦、去簽就好。所謂的不違法，我想說如果只
      是在農地上蓋農舍或其他小違建，養雞、鴨都沒有關係。
      被告一開始向我說土地的用途是做生意，像農舍、養雞場
      。我以為他是要養雞，做小吃店。如果被告拿這份職員保
      證書給我，正常的情形下，我應該不會簽等語（見原審卷
      第一宗第六十至六二頁）。足見被告徵求李傳周同意者，
      僅含土地之使用，李傳周所謂只要不違法，同意被告去做
      云云，亦僅限於土地之使用。若再對照職員保證書之內容
      ：李傳周願保證甲○○在職期間服從命令、遵守規則，如
      有盜竊公款公物或其他一切不法行為致農莊受損失，保證
      人願負賠償、追繳、送辦等完全責任。可知該保證書係對
      保證人課以民、刑事責任，對於出具該保證書之保證人之
      相關權益影響甚鉅。證人李傳周亦證稱：未見過該保證書
      ，在正常之情形下不會簽立等語。綜上所述，同意書及職
      員保證書書立之時間，有相當之差距，李傳周所同意者僅
      限於土地之合法使用，被告應不致有所誤解；而職員保證
      書係事後被告應告訴人等人之要求另行出具，被告未再徵
      求李傳周之意見，應可認定，被告明知李傳周所同意者，
      不含職員保證書，卻仍在職員保證書，盜用「李傳周」之
      印文（即事實欄所示同意書上「李傳周」之印文，因同意
      書之立具曾獲李傳周之同意，因之「李傳周」之印章雖係
      被告囑他人刻製，自難認係偽造）及偽造李傳周之簽名，
      其未經授權或同意而偽造文書之事證明確，被告偽造之簽
      名及盜用之印文各一枚之事實，且有前開職員保證書可按
      。又上開職員保證書未經李傳周之同意或授權，卻令李傳
      周負上述之保證人之責任，被告所為自足以生損害於李傳
      周；而乙○○等合夥人誤以為職員保證書係李傳周所出具
      ，可獲相當之擔保。被告所為亦足以生損害於乙○○等合
      夥人。綜上所述，被告偽造文書，進而持以行使之事證明
      確，應依法論科。
（四）核被告所為，係犯刑法第二百十六條、第二百十條之行使
      偽造私文書罪；被告盜用李傳周之印章用以蓋印及偽造「
      李傳周」簽名之行為，均為其偽造職員保證書之部分行為
      ，被告偽造職員保證書後復持以行使，其偽造之低度行為
      為行使之高度行為所吸收，均不另論罪。審酌被告與告訴
      人乙○○係相交多年之友人，而本案係因乙○○、丙○○
      等人認為被告帳目不清、管理不善乃要求包括被告在內之
      員工提出保證書，乙○○等合夥人，確因投資農莊之經營
      受有相當之損失，且被告迄未與告訴人和解，犯後復否認
      犯罪，犯後態度不佳等一切情狀，量處如主文第二項所示
      之刑，並諭知易科罰金之折算標準（被告行為後，刑法第
      四十一條已經修正，於民國九十年一月十日公布施行，同
      年月十二日生效，比較修正前刑法第四十條及修正後同法
      第四十一條第一項之規定。以修正後之規定有利於被告，
      自應依修正後刑法第四十一條第一項之規定，諭知易科罰
      金之折算標準）。職員保證書上偽造之「李傳周」簽名一
      枚，依刑法第二百十九條之規定沒收。至於職員保證書本
      身，因已由被告交付予告訴人乙○○、丙○○等人，已非
      被告所有，亦非違禁物，不能沒收，併此敘明。
（五）不另諭知無罪部分：
  １、公訴意旨另以：被告為取信乙○○等人，乃於八十八年十
      二月五日偽造「李傳周」印章及簽名於內容為「茲李傳周
      同意將座落桃園縣中壢市○○段一六三七號土地乙筆給胞
      弟甲○○使用」之同意書一份，足生損害於李傳周及乙○○等人，致告訴人乙○○等人不疑有詐，遂於八十八年十
      二月十六日，分別以張玉珍、劉璧儂、劉玉儂、陳樂仁、
      劉小儂、丙○○、劉持一等人之帳戶各匯款）十萬元至被
      告之妻莊秀鳳所有之郵局一七三九三五三八七二
      號帳戶內，乙○○則分別於八十九年二月三日、十七日、
      三月十五日、二十日匯款四十萬元、五十萬元、六萬五千
      五百六十二元、十萬元至莊秀鳳所有之上開郵局帳戶，以
      作為合夥出資之用。俟被告於取得告訴人乙○○等人之上
      述投資款後，為免東窗事發，乃於八十九年一月一日，向
      證人呂阿勇承租坐落桃園縣大園鄉○○○段下埔小段一五
      四四號土地（門牌號碼為桃園縣大園鄉○○村○○○路○
      段三一四號），興建「世紀浪人休閒農莊」，因認被告此
      部分涉犯刑法第二百十六條、第二百十條之行使偽造私文
      書罪嫌、刑法第三百三十九條第一項之詐欺取財罪嫌。
  ２、惟按犯罪事實應依證據認定之，無證據不得認定犯罪事實
      ；又不能證明被告犯罪者，應諭知無罪之判決，刑事訴訟
      法第一百五十四條第二項及第三百零一條第一項分別定有
      明文。
  ３、訊之被告甲○○堅決否認有何行使偽造私文書（同意書）
      及詐欺之犯行，辯稱：本案係乙○○單純提供資金讓被告
      經營農莊生意，被告並未與乙○○或其他人合夥；至於同
      意書上所指之李傳周之土地之使用，被告已徵得李傳周之
      口頭同意，李傳周表示只要不違法被告都可使用，然因李
      傳周很忙，被告才代刻印章並代簽姓名；且同意書係乙○○依據被告所提供之土地謄本繕打後交予被告填寫，李傳
      周若未同意，被告始何能取得土地謄本？後來因李傳周之
      太太不同意土地由被告使用，被告始另徵得呂阿勇之同意
      ，由呂阿勇提供土地作為農莊之使用，初始被告係與呂阿
      勇合作，惟動工後，因呂阿勇發覺經營之規模超出想像，
      始改由被告向呂阿勇承租；且被告改用呂阿勇之土地後，
      曾電知乙○○，乙○○同意由被告決定即可，被告並無詐
      欺等語。
  ４、經查，證人李傳周於偵查及原審法院訊問時證稱：甲○○
      在電話上說有些事情要我辦、簽，我告訴他說只要不違法
      ，你自己去辦，我要上班沒空，甲○○在電話說是他個人
      要用，我同意土地給他個人使用。後來獲知甲○○要在那
      筆土地上弄餐廳，並要向我拿土地所有權狀，我告訴他權
      狀在我太太那邊，要向她拿，甲○○當初說不需要用到權
      狀我才答應的；後來甲○○就說我太太不肯拿出權狀，所
      以就沒有使用我的土地等語（見偵卷第二七頁、原審院
      卷第二宗第五九頁）。可見證人李傳周確實曾經同意被告
      使用坐落於桃園縣中壢市○○段一六三七號土地，並曾授
      權被告在合法範圍內，可以代為處理相關事宜。再對照上
      開同意書之內容：「茲李傳周同意將座落桃園縣中壢市○○段一六三七號土地乙筆給胞弟甲○○無償使用」等語（
      見他二三七四號卷第五頁），以及李傳周、甲○○係親兄
      弟，李傳周平日又在台北上班，口頭同意或授權被告在合
      法範圍內處理，尚合常情等事實，可知同意書上之內容，
      應在李傳周之同意之範圍內。則被告依據李傳周之授權而
      代為刻製「李傳周」印章，並蓋印、代簽「李傳周」之姓
      名於同意書上，亦在於合法授權之範圍內。其次，同意書
      係於八十八年十二月五日立具，農莊則於八十九年一月間
      開工，因之，縱事後因李傳周之妻不同意將該筆土地提供
      予被告使用，亦不能因此而使得獲同意而書立之同意書變
      成係偽造。亦即被告此部分所為，難認係偽造私文書。
  ５、有關於被告是否施用詐術，致告訴人乙○○、蔡斯齡等合
      夥人陷於錯誤而投資部分：查被告確於呂阿勇所有坐落在
      桃園縣大園鄉○○○段下埔小段一五四四號土地上興建「
      世紀浪人休閒農莊」（門牌號碼為桃園縣大園鄉○○村○○○路○段三一四號），而該土地距離高鐵青埔站約六、
      七百公尺，與李傳周所有之土地相距約一公里，亦據被告
      、呂阿勇、乙○○於原審法院訊問時供述明確（參見原審
      卷第二宗，第五七、六四—六六頁）。乙○○更陳稱：投
      資的地點原本說是要在李傳周的土地上，後來改成呂阿勇
      的土地，被告說呂阿勇的土地比較好。我沒有質疑農莊蓋
      的地點是在呂阿勇的土地上，因為農莊的確也蓋了。開幕
      之後才有去過農莊，位置的確是在青埔站附近等語（原審
      卷第一宗六十頁、第二宗第五七頁）。上開農莊係於八十
      九年一月間動工，直至同年四月一日開幕，其間有相關之
      支出，亦為告訴人乙○○所不否認，亦即被告確實將乙○○等人投資之資金，在近鄰高鐵青埔站之呂阿勇所有之地
      上興建農莊，其後並已開始經營，蔡斯齡於開幕後負責農
      莊內之財務管理之事實，亦為蔡斯齡所是認。若被告意圖
      詐欺取財，大可於乙○○等人匯款後捲款而逃，何須於籌
      建期間不支薪資，且大興土木？告訴人質疑被告提出同意
      書向告訴人等詐稱農莊擬興建於李傳周之土地上，而且可
      無償使用，其後卻向呂阿勇承租土地興建，導致應另付租
      金，確使合夥人受損害云云。然李傳周與呂阿勇之土地，
      分別坐落於中壢市及大園鄉，相距雖非極遠，然土地所在
      為何，不難查明。乙○○雖於原審訊以：同意書寫中壢市
      ，實際上大園鄉，你們怎會不知道時，證稱：「當初我們
      問被告說要在哪裡蓋農場，他說在一個購物中心附近，而
      我們沒有取得土地所有權狀，我們有疑惑，被告拿報紙給
      我們看，說中壢和大園要合併，所以我們就相信他說的」
      等語（見原審卷第一宗第五九、六十頁）。然同意書係乙○○所繕打，乙○○原即認識李傳周，此均為乙○○所不
      否認，亦即乙○○應確知原來使用之李傳周土地坐落於中
      壢市，其後亦已知悉農莊確實興建於大園鄉。因之，乙○○等人初始或誤以為被告欲使用李傳周之土地興建農莊，
      且不確知實際興建農莊之土地之來源或歸屬，然被告之所
      以改用呂阿勇之土地確實有前述之轉折，而被告實際亦已
      興建農莊進而營業，實難認被告自始即有為己不法所有之
      意圖。再者，被告初始係與呂阿勇合作，由呂阿勇提供土
      地作為農莊之使用，惟動工後，因呂阿勇發覺經營之規模
      超出想像，始改由被告向呂阿勇承租，並補簽土地租賃契
      約等事實，已經被告及呂阿勇供證在卷。亦即被告與呂阿
      勇之土地租賃契約書雖記載簽訂於八十八年十二月十七日
      （見偵卷第三一至三三頁），應係事後回溯補填之日期。
      甚且契約上所載之被告於八十八年十二月十七日給付押金
      五萬元，預付租金一萬元等情，亦與事實不符。蓋被告及
      呂阿勇均坦承契約書係事後才簽訂；且觀諸被告製作之現
      金支出傳票，直至八十九年四月三日始支付同年二、三、
      四月份之租金（見偵卷第六九頁），付款簽收簿更記載六
      月五日始交付呂阿勇三萬元之「馬場押金」（見他二三七
      四號卷第三五頁），上開現金支出傳票或付款簽收簿所載
      支付之事實是否實在，告訴人尚且有懷疑。可知，農莊所
      在之土地，初始確實係由呂阿勇與被告合作，由呂阿勇提
      供土地作為出資，被告實未支付租金，告訴人所指農莊受
      有支付租金之損失，應有誤會。綜上所述，被告於不能順
      利取得李傳周之土地後，轉而與呂阿勇合作，並於八十九
      年十二月中旬起取得乙○○等人陸續匯入之資金後，即於
      九十年一月初動工興建，進而於同年四月一日開幕，合夥
      人之一且蔡斯齡且綜管財務，整體籌建、經營之過程，尚
      屬正常，被告就上情未明確告知乙○○固有未當；被告與
      乙○○相交多年，並獲乙○○之信任而取得乙○○等人挹
      注之大量之資金，卻不能兢兢業業，謹慎將事，反而於籌
      建、經營期間有帳目不清、管理不當等情，而有違誠信，
      然此僅係被告個人道德、性格甚至能力之問題，實難僅以
      被告於籌建、經營之過程中有帳目不清、管理不當等情形
      ，即推認被告自始意圖為自己不法之所有施用詐術，誘使
      乙○○等人投資，以獲取不法之財物或利益。
  ６、綜上所述，被告以李傳周名義製作之同意書，在李傳周授
      權之範圍之內，難認係偽造。而被告於農莊之籌建、經營
      上，雖不能本於負責、誠信之態度，而有帳目不清，管理
      不當等情形，然因無證據證明被告有為自己不法所有之意
      圖，或因之而取得不法之財物或利益，自難以詐欺取財罪
      相繩。公訴人所起訴之被告之此部分事實，因不能證明被
      告犯罪，原應為無罪之諭知，惟公訴意旨認偽造同意書部
      分與前開偽造職員保證書部分，有連續犯之裁判上一罪關
      係；並以起訴之詐欺取財部分，與前開偽造職員保證書部
      分，有方法結果之牽連犯之裁判上一罪關係，爰均不另為
      無罪之諭知，附此敘明。
二、無罪部分：
（一）公訴意旨另以：
  １、被告甲○○利用在農莊任職之機會，於八十九年二月二十
      日，以向蕭寶鍊（另經檢察官為不起訴處分）購買馬匹二
      隻之名義，請領二十萬元現款，詎甲○○取得上揭款項後
      ，竟基於意圖為自己不法所有，將上揭款項侵占入己並花
      用殆盡，致無法支付購買馬匹之價款，甲○○遂於同年三
      月二十八日，簽發到期日分別為八十九年四月三十日、同
      年五月三十日，面額各為十萬元之本票二紙，交付予蕭寶
      鍊作為支付購買馬匹之用，嗣甲○○無法依約給付票款，
      竟於同年五月二十日凌晨三時許，未經乙○○等人之同意
      ，擅自將馬匹二隻交還予蕭寶鍊，致生損害於乙○○等人
      。因認被告涉犯刑法第三百三十六條第二項之業務侵占罪
      嫌。
  ２、迨至八十九年七月二十日，丙○○等人因不堪李傳周「盜
       馬」及帳目不清等行為，乃將「世紀浪人休閒農莊」之
      變更登記為「千禧年農村餐廳」（起訴書誤載為「千禧年
      農莊」），並以丙○○為負責人。迨至九十年六月十日，
      乙○○等合夥人並協議先行將農莊帳目清算，且要求甲○○速將款項流向交代清楚。詎甲○○明知渠並非農莊之所
      有權人，竟意圖為自己不法利益，於九十年九月十九日，
      委託游碧卿（應為洪燕萍之誤）以「千禧年農莊」現址，
      向桃園縣稅捐稽徵處辦理「牛車水農村飲食店」之營利事
      業設立登記，並由甲○○擔任負責人。其後甲○○更於九
      十年十月二十三日，以「牛車水農村飲食店」負責人之名
      義，邀集不知情之熊錦增投資經營「牛車水農村飲食店」
      ，致生損害於乙○○等人。因認被告另涉有票務上侵占罪
      嫌云云。
（二）查被告就本案農莊之經營，雖始終否認係與乙○○或蔡斯
      齡等人合夥，並辯稱單純係由乙○○出資贊助其創業云云
      。惟查張玉珍、劉璧儂、劉玉儂、陳樂仁、劉小儂、丙○○、劉持一及乙○○等人，除自八十八年十二月十六日起
      ，至八十九年三月二十日先後匯款至甲○○之妻莊秀鳳所
      有之郵局帳戶合計一百七十六萬五千五百六十二元外（參
      照他二三七四號卷第七頁以下之各匯款單據），並陸續有
      其他之出資或墊付款項，此均為被告所不否認。被告除提
      供興建農莊所需之土地外，並無任何現金之出資，亦為被
      告所是認；若再觀諸被告於八十八年十二月九日提出之字
      據記載：本人甲○○以胞兄甲○○賦予之土地為股本，總
      計新台幣十萬元整，與眾股東合夥置業等語；並對照張玉
      珍、劉璧儂、劉玉儂、陳樂仁、劉小儂、丙○○、劉持一
      等人，於八十八年十二月十六日匯款之金額，恰各為十萬
      元之事實，即可印證本案之農莊確係乙○○等人與被告合
      夥，不因被告與張玉珍、劉璧儂、劉玉儂、陳樂仁、劉小
      儂、丙○○、劉持一等人不熟識，或張玉珍、劉璧儂、劉
      玉儂、陳樂仁、劉小儂、丙○○、劉持一等人之出資實際
      上係由乙○○先墊付，甚至僅由乙○○出面與被告商談，
      而影響乙○○等人與被告之合夥，應先敘明。
（三）次應審酌者為本案合夥之性質。查本案農莊之籌建，被告
      雖無現金之出資，然土地之取得，實際之興建，乃至其後
      之經營，均由被告負責，被告並獲乙○○之同意，負責農
      莊之登記及登記為負責人；蔡斯齡則至於八十九年四月一
      日農莊開幕後始負責財務事宜等事實，為告訴人乙○○所
      不否認。乙○○於原審訊問時並稱：「：：：後來就給被
      告去經營，我沒再插手管」、「農場經營我沒減（管），
      就連農場在八十九年四月一日開幕我也沒有去」（見原審
      卷第二宗第五七頁）、「由被告擔任負責人，登記事宜都
      讓被告去處理」、「我不是股東，我不要去干預農場的事
      」、「當初我說讓他們去搞，資金不夠我補到足」等語（
      同上卷第一二一、一二二頁）。若再對照農莊之登記名義
      人確實係被告之事實（同上卷第一四０頁以下），更可印
      證本案之合夥屬隱名合夥，乙○○等出資者，為隱名合夥
      人，被告則為出名營業人，負責合夥事物之執行（民法第
      七百條以下參照）。民法第七百零一條規定，隱名合夥人
      之出資，其財產權移屬於出名營業人。亦即乙○○等人之
      前開出資，應歸被告所有，渠等對合夥之事物，僅得查閱
      合夥帳簿並檢查其事務及財產狀況（民法第七百零六條參
      照）。經查被告固坦承以二十萬元之代價向蕭寶鍊購買馬
      匹二隻，並簽發發票日均為八十九年三月二十八日，到期
      日分別為同年四月三十日及五月三十日，面額各為十萬元
      之本票二紙，交付予蕭寶鍊作為支付購買馬匹之用，然其
      後未給付票款，並於同年五月二十日凌晨三時許，將馬匹
      二隻交還予蕭寶鍊之事實。被告並供稱購買馬匹之二十萬
      元，已由其領取，但係作為每月五萬元薪資之用等語。依
      上所述，被告以二十萬元之代價購買匹，然並未付款，且
      其後將馬匹退還蕭寶鍊，並取用二十萬元作為薪資等事實
      ，可以認定。其次，告訴人乙○○明確指稱：曾與被告議
      妥不支薪，並約定三年後再分利潤，並稱蔡斯齡亦不支薪
      等語。被告亦供稱：當初談的時候，已準備前三年不會賺
      錢，所次這段期間沒有談到薪水的事（見原審卷第二宗第
      十三頁）。亦即被告雖實際負責農莊之經營，然其與乙○○等合夥人間，仍至少有不支薪之默契。則被告以其自籌
      建至開幕期間未支領任何薪資為由，自行將原作為支付馬
      款之二十萬元，作為自己之薪資（此為被告所自承─見原
      審卷第一宗第八頁），雖有不當，然侵占罪之成立，須意
      圖為自己或第三人不法之所有，而侵占自己持有他人之物
      ，此觀刑法第三百三十五條之規定即明。亦即侵占行為之
      成立，以行為人將其所持有原屬他人之物，易持有為所有
      之意思而侵占入己為其成立要件。然乙○○等人匯入被告
      妻子帳戶之投資款，已屬被告所有，已如前述，被告以農
      莊負責人之身分，對該等款項應可彈性使用，不因被告領
      出後未實際用以支付買馬之價款，即認定被告侵占。且被
      告自行支領薪資之行為，雖有未當，然本案之農莊自八十
      九年一月起興建以迄至開幕之三、四個月間，被告確實未
      支領任何薪資，則其自以為有所付出而自合夥人之投資款
      中取用二十萬元作為薪資，其主觀上應無為自己不法所有
      之意圖。又起訴書事實欄固指：被告未經乙○○等人之同
      意，擅自將馬匹二隻交還予蕭寶鍊，致生損害於乙○○等
      人。然起訴書並未明白記載被告是否有為自己不法利益之
      意圖，或意在損害本人之利益，亦未記載被告是否有違背
      任務之行為，致公訴人是否併起訴被告涉犯背信罪，尚不
      明確。縱認公訴人併起訴被告涉犯背信。然被告係農莊之
      實際負責人，被告前即有養馬之經驗，則被告於購入馬匹
      近二個月後，以馬性不佳為由，在價款尚未支付之情況下
      ，退還出賣人蕭寶鍊，應在經營者得以斟酌、判斷之範圍
      之內，難認其意在損害合夥之利益，自難認被告所為觸犯
      背信罪。
（四）有關起訴書「犯罪事實」欄記載：被告未依乙○○等人之
      要求，速將款項流向交代清楚，竟意圖為自己不法利益，
      於九十年九月十九日，委託游碧卿（應為洪燕萍之誤）以
      「千禧年農莊」現址，向稅捐機關辦理「牛車水農村飲食
      店」之營利事業設立登記，並自任負責人，其後更邀集熊
      錦增投資經營「牛車水農村飲食店」，致生損害於乙○○
      等人部分。觀諸起訴書「證據並所犯法條」欄，公訴人似
      未認定被告此部分所為係犯刑法第三百四十二條之背信罪
      ，然揆諸起訴事實之文義，應認公訴人係起訴被告涉犯背
      信罪，應先敘明。惟背信罪之成立，須為他人處理事務，
      意圖為自己或第三人不法之利益，或損害本人之利益，而
      為違背其任務之行為，致生損害於本人之財產或其他利益
      ，始與犯罪之構成要件相當。查被告係執行隱名合夥事務
      之出名營業人，其受隱名合夥人之委託處理合夥事務，雖
      無疑義。然乙○○、丙○○等人因不堪李傳周「盜馬」及
      帳目不清等行為，將「世紀浪人休閒農莊」之營利事業設
      農村餐廳」（起訴書誤載為「千禧年農莊」），同時亦變
      更負責人為丙○○獲准。其後更於八十九年十月二十四日
      ，由丙○○將「千禧年農村餐廳」之營利事業
      稱向桃園縣稅捐稽徵處申請變更登記為「牛車水農村餐廳
      」，迨至八十九年十二月五日，再向桃園縣稅捐稽徵處申
      請歇業註銷稅籍等事實，有相關之申請、登記資料可按（
      見原審卷第二宗第一四０頁以下）。亦即合夥之事務於註
      銷稅籍後，應已停止，乙○○等人進而要求被告結算或交
      代款項之流向，雖無不合。然被告於合夥事務停止後，所
      應處理者為返還出資或給付應得之利益予隱名合夥人（民
      法第七百零九條參照），被告若拒不返還出資或給付應得
      之利益予隱名合夥人，甚至不結算或不交代款項之流向，
      隱名合夥人固可尋民事途逕解決，然是否即成立刑法之背
      信罪，已有疑問。至於合夥人若認為農莊內之建物、設備
      或其他生財器具，屬合夥人所有，被告卻自任負責人，另
      行以「千禧年農莊」現址，辦理「牛車水農村飲食店」之
      營利事業設立登記，而受有損害，核係能否尋民事途徑請
      求損害賠償之問題，實無被告為他人處理事務而有違背任
      務之行為之問題。公訴人認為被告所為涉犯背信罪，應有
      誤會。
（五）綜上所述，並無證據證明被告有公訴人所指之侵占二十萬
      元及背信之犯行，被告被訴之此部分，自應諭知無罪之判
      決。
三、原判決應撤銷之理由：原審判決以被告行使偽造之職員保證
    書，罪證明確，並據以論科刑，固非無見，然仍有下列不當
    之情形：
（一）原審判決事實欄記載被告行使偽造職員保證書所為，足以
      生損害於李傳周及乙○○、丙○○等人。然判決理由欄就
      被告行使偽造職員保證書，何以足生損害於李傳周及乙○○、丙○○等人，未敘明其理由，尚屬疏漏。
（二）被告在職員保證書上僅偽造李傳周之簽名（署押）一枚，
      原審將保證書內容之一部，即「具保證書人李傳周茲願保
      證甲○○：：：」中之「李傳周」三字誤為署押，認為被
      告偽造李傳周之署押二枚，併予沒收，亦有未洽。
（三）被告被訴侵占二十萬部分，並無證據證明被告犯罪，已如
      前述，原審判決不查逕就此部分為論罪科刑之諭知，已有
      未洽；且刑法上之背信罪，為一般的違背任務之犯罪，如
      果其違背任務係圖為自己不法之所有，已達於侵占之程度
      ，應從侵占罪處斷，不能援用背信之法條相繩。乃原審判
      決認定被告將用以支付馬款之二十萬元據為已有，致無法
      支付購買馬匹之價款，進而擅自將馬匹交還予蕭寶鍊，致
      生損害於乙○○等人，認為被告犯業務侵占及背信二罪，
      適用法律，尚有未當。
（四）被告自任負責人，設立登記「牛車水農村飲食店」部分，
      並無背信問題，更不生使公務員將不實事項登載於公務員
      所職掌之公文書之問題，原審判決認被告此部分所為成立
      背信罪及刑法第二百十四條之罪，亦有誤會。
（五）綜上所述，被告上訴否認偽造職員保證書，指摘原審判決
      不當；檢察官尋告訴人之請求上訴，泛指原審判決：「認
      定事實違法，也未就應調查之證據予以調查，自行編篡歪
      曲文件之事實，枉法裁判」，雖難認有理由，然原審判決
      既有前述不當情形，自應由本院將原審判決撤銷改判。
據上論斷，應依刑事訴訟法第三百六十九條第一項前段、第三百
六十四條、第二百九十九條第一項前段、第三百零一條第一項，
刑法第二條第一項前段、第二百十六條、第二百十條、刑法第四
十一條第一項、第二百十九條，罰金罰鍰提高標準條例第二條，
判決如主文。
本案經檢察官朱家崎到庭執行職務。
中　　華　　民　　國　　94　　年　　3 　　月　　29　　日
  　　　　　　　　刑事第十七庭審判長法　官  吳啟民
                        　　　　　　法　官　蘇隆惠
　　　                              法　官  林瑞斌
以上正本證明與原本無異。
有罪部分如不服本判決應於收受送達後十日內向本院提出上訴書
狀，其未敘述上訴之理由者並得於提起上訴後十日內向本院補提
理由書（均須按他造當事人之人數附繕本）。
其餘不得上訴。
                                    書記官  陳思云
中　　華　　民　　國　　94　　年　　3 　　月　　29　　日
附錄本案論罪科刑法條全文：
中華民國刑法第210條
偽造、變造私文書，足以生損害於公眾或他人者，處五年以下有
期徒刑。
中華民國刑法第216條
行使第條至第條之文書者，依偽造、變造文書或登載不實事項或
使登載不實事項之規定處斷。
